【裁判字號】    92,上更(一),62
【裁判日期】    920514
【裁判案由】    偽造文書等
【裁判全文】
臺灣高等法院刑事判決                          九十二年度上更(一)字第六二號
    上  訴  人
    即  被  告  甲○○
    選任辯護人  陳志浩  律師
                姚昭秀  律師
右上訴人，因偽造文書等案件，不服臺灣臺北地方法院，八十八年度易字第三一一三
號，中華民國八十九年二月二十九日第一審判決（起訴案號：臺灣臺北地方法院檢察
署八十八年度偵字第八八三、一九一三八號），提起上訴，經判決後，由最高法院發
回更審，本院判決如左：
    主  文
原判決關於甲○○部分撤銷。
甲○○行使變造公文書，足以生損害於公眾及他人，累犯，處有期徒刑壹年壹月。
    事  實
一、甲○○曾於民國（下同）八十五年間因傷害案件，經臺灣板橋地方法院判處有期
    徒刑六月，如易科罰金，以三百元折算一日，於八十六年四月三日易科罰金執行
    完畢，仍不知戒慎，緣黃美英（已判刑確定）欲向快意汽車股份有限公司（下簡
    稱快意公司）購買自用小客車，而其與潘弘彬（亦已判刑確定）未辦理結婚登記
    ，潘弘彬無法以配偶身分為黃美英提供擔保辦理貨款，其二人與快意公司之汽車
    業務員邱正雄（已判刑確定）為圖貸得較高之款項，共同意圖為黃美英不法之所
    有，基於犯意聯絡，明知黃美英購買之飛雅特一九九七年份PUNTO IE（車身號碼
    ＺＥＡ一七六０００水00000000）汽車，其排汽量僅一二四二ＣＣ，車
    價為新台幣（下同）四十五萬九千元，竟委託邱正雄向銀行辦理超限之四十四萬
    元貸款。邱正雄再請託甲○○辦理，甲○○意圖為黃美英貸得較高款項及為自己
    取得較高傭金之不法所有，與邱正雄二人基於犯意聯絡，由甲○○於八十六年十
    一月二十八日，向臺灣第一信託投資股份有限公司敦南分公司（下稱第一信託敦
    南分公司）職員蕭羽佳誆稱黃美英所購買之上開汽車排汽量為一三七二ＣＣ、車
    價六十五萬九千元，向該公司辦理汽車貸款申請，致第一信託敦南分公司陷於錯
    誤，同意貸款四十四萬元予黃美英，並由潘弘彬擔任連帶保證人。邱正雄則事先
    向黃美英告知前揭偽報之資料，旋由不知情之第一信託敦南分公司職員蔡國中至
    黃美英、潘弘彬同居之基隆市○○區○○街三０三巷十五弄二十二號二樓住處辦
    理徵信調查，由黃美英、潘弘彬共同向蔡國中偽報所購買之汽車為排汽量一三七
    二ＣＣ之車型，並簽名於購車貸款契約及其上之對保欄、動產擔保交易動產抵押
    確為甲○○陳報之車型而回報於第一信託敦南分公司，致使第一信託敦南分公司
    於同年十二月二日撥款予黃美英指定之受款人「快意公司」，另將佣金四萬零九
    十元支票存入甲○○指定之不知情同事李俊德（另經臺灣臺北地方法院檢察署檢
    察官為不起訴之處分）在陽明山信用合作社信義分社所設第000000000
    00號帳戶。嗣快意公司託李秀琴於八十六年十二月三日代理黃美英向臺北市監
    理處申請領取汽車新領牌照登記書，由邱正雄將上開正確之汽車新領牌照登記書
    原本（已蓋妥臺北市監理處八十六年十二月三日印章）交付甲○○轉送第一信託
    敦南分公司憑以貸款之用，甲○○為配合其前之詐欺行徑，竟獨自起意，自行於
    八十六年十二月三日至同月六日之間某時在臺北市某地，將臺北市監理處所發之
    上開汽車新領牌照登記書公文書原本上之排汽量（馬力）欄所載「１２４２」，
    將其中「２」變造為「３」，「４」變造為「７」，而為「１３７２」，使之與
    偽報之資料相符，並持以行使，交付第一信託敦南分公司於八十六年十二月六日
    辦理動產抵押登記，足以生損害於第一信託敦南分公司及監理單位辦理汽車牌照
    登記之正確性。詎黃美英與潘弘彬自借款日起即未曾清償借款，第一信託敦南分
    公司於八十七年四月逕行取回車輛進行拍賣程序而實際鑑核時，始查悉上情。
二、案經被害人第一信託敦南分公司訴請臺灣臺北地方法院檢察署檢察官偵查起訴。
    理      由
一、訊據上訴人即被告甲○○，矢口否認有行使變造右揭汽車新領牌照登記書犯行，
    辯稱：我僅介紹邱正雄向第一信託公司辦理汽車貸款而已，其他變造等行為，我
    都沒有參與云云。選任辯護人辯稱：被告甲○○並無變造汽車新領牌照登記書之
    行為，且無明知係變造之公文書而行使之故意等語，
二、經查：
          ００水00000000），其排汽量為一二四二ＣＣ，實際購買價格四
          十五萬九千元之事實，業據告訴人第一信託敦南分公司代理人高惠雯指訴
          綦詳，並據邱正雄於偵查中供承不諱（見八十八年度偵字第八八三號卷第
          八頁背面），且有臺北市監理處八十九年二月一日北市監三字第八九六０
          三三四二００號函所附汽車新領牌照登記書影本及邱正雄提出之價目表及
          客戶新車驗收單影本在卷可參，故本件辦理動產抵押貸款之標的物，實為
          飛雅特一九九七年份排汽量一二四二ＣＣ之車型，汽車價款為四十五萬九
          千元，實堪認定。
          以排汽量一三七二ＣＣ之車型作為融資標的物，車價六十五萬九千元，申
          請貸款四十四萬元之事實，業據第一信託敦南分公司承辦人員蕭羽佳、蔡
          國中證述明確，並有第一信託敦南分公司汽車貸款申請書、動產擔保交易
          動產抵押設定登記申請書、車輛動產抵押契約書、撥款授權書、經變造排
          汽量之汽車新領牌照登記書影本各一份附卷足憑；邱正雄曾告知黃美英於
          第一信託敦南分公司辦理對保時須偽稱所購買為排汽量一三七二ＣＣ之車
          型，亦據黃美英、潘弘彬、邱正雄三人供述一致，黃美英、潘弘彬於蔡國
          中辦理對保時，確實偽稱所購買之車型為排汽量一三七二ＣＣ之車型，亦
          據證人蔡國中到庭證述屬實（見原審第四十一頁背面）。在本院前審調查
          時，邱正雄亦到庭證稱「實際辦貸款的是甲○○」等語，黃美英雖一度供
          稱「最初我以為是一四００ＣＣ」，惟經再予質問，始坦陳：「買時就知
          道是一二四二ＣＣ的車子」等語；又查經對保確認後，第一信託敦南分公
          司即撥款予黃美英指定之受款人「快意汽車股份有限公司」，另將傭金四
          萬零九十元支票存入被告甲○○指定之不知情李俊德帳戶內，業據告訴代
          理人指證綦詳，且有撥款授權書可佐；其佣金存入被告甲○○指定之李俊
          德帳戶乙節亦為被告甲○○所供承，並經李俊德證述無訛，復有支票影本
          附卷可參。
          託敦南分公司之事實，業據告訴代理人高惠雯指證明確；至黃美英、潘弘
          彬則僅於蔡國中辦理對保時，口頭上偽報所購買之車型為排汽量一三七二
          ＣＣ之車型，亦據證人蔡國中到庭證述甚明；查本件佣金既轉入被告趙木
          榮所指定之李俊德帳戶內，則本件貸款事宜，係由被告甲○○向第一信託
          敦南分公司辦理，信而有徵。至第一信託敦南分公司撥款予貸款申請人所
          指定之受款人「快意汽車股份有限公司」後，經甲○○自行將邱正雄所交
          付之臺北市監理處所發之上開汽車新領牌照登記書上載排汽量由「１２４
          ２」變造為「１３７２」等情，業據被告甲○○於原審審理時坦承：「．
          ．．邱正雄給我回件時，我看內容與排汽量不同，所以我把它改成一樣．
          ．．我就改成一三七二．．．」等語在卷（原審卷第八十二頁背面），核
          與第一信託敦南分公司承辦本件貸款事宜人員蕭羽佳在偵查中所稱「我們
          也要求他（指甲○○）把車牌登記書交給公司去辦抵押權設定，本件也是
          趙交給公司」等語（詳八十九年偵字八八三號卷第十五頁背面）相符，又
          本院向第一信託敦南分公司改制後之國泰商業銀行股份有限公司（下稱國
          泰銀行）調取黃美英辦理汽車貸款時所交付之上開汽車新領牌照登記書原
          本，經送法務部調查局鑑定結果，其上排汽量（馬力）欄內「１３７２」
          四字，係由「１２４２」四字變造而成（註即２變造為３，４變造為７）
          ，此有國泰銀行九十二年三月十三日（92）國泰銀敦南字第一０七號函及
          法務部調查局鑑定通知書各一份附卷可稽，並有臺北市監理處九十二年一
          月二十二日所函送之上開未經變造之汽車新領牌照登記書（排汽量１２４
          ２）及告訴人第一信託敦南分公司所提出經變造後之汽車新領牌照登記書
          中提出該新領牌照登記書正本，當庭提示被告及初至監理處代辦請領該登
          記書之李秀琴，經李秀琴證稱「監理處的排汽量是一二四二ＣＣ，但告訴
          人庭呈之正本上排汽量為一三七二ＣＣ」等語（原審卷第八十頁正、背面
          ）；而被告亦於提示該正本後，始供承變造情事（見原審卷第八二頁正、
          背面），則邱正雄所稱，當時被告甲○○自稱有辦法，其並不知被告趙木
          榮如何處理其所交付之上開汽車新領牌照登記書等語，應可採信，被告曾
          於原審供稱邱正雄知道其會把排汽量改成「１３７２」云云，核與事證不
          符，不足憑信，是被告甲○○係獨自變造上開汽車新領牌照登記書並持以
          行使，交付第一信託敦南分公司，堪資認定。另考諸汽車新領牌照登記書
          及動產擔保抵押設定登記申請書上之記載，其新領牌照登記書係於八十六
          年十二月三日請領，以之申辦動產抵押之時則為同月六日，現被告甲○○
          矢口否認係其所變造，故本院依上開事證認定新領牌照登記書上汽車排汽
          量之變造時間當在八十六年十二月三日至同月六日之間某時，地點應為臺
          北市某地，亦堪認定。
          一二四二ＣＣ，係見到汽車新領牌照登記書時始知悉云云，惟查邱正雄供
          稱：因被告黃美英、潘弘彬二人未辦理夫妻登記，其無法代為貸款四十四
          萬元，始委託甲○○幫忙，有告訴甲○○講車型ＴＰ一二一Ａ一，是一．
          二的車等語（見原審八十九年二月二十二日審判筆錄第八十三頁正背面）
          ，是被告甲○○顯然明知而虛報汽車排汽量，並予以變造行使，實堪認定
          ，所辯不足採信。本件事證明確，被告犯行，洵堪認定。
三、按汽車新領牌照登記書，係有關前開車籍資料之記載，如牌照號碼、所有人年籍
    、車身號碼、出廠年月、廠牌、型式、車身式樣、車長、車寬、車商、軸數、軸
    距、前後輪距、輪數、排汽量（馬力）等等之記載，並經臺北市監理處審核製發
    ，自屬公務員職務上所製作之公文書。核被告所為，係犯刑法第三百三十九條第
    一項之詐欺罪及刑法第二百十六條、第二百十一條之行使變造公文書罪，其變造
    公文書之低度行為為行使之高度行為所吸收，不另論罪；被告就上述詐欺犯行部
    分，與邱正雄有犯意聯絡及行為分擔，為共同正犯（關於向第一信託敦南分公司
    詐取貸款，邱正雄、黃美英及潘弘彬另成立共同詐欺部分，已經原審判決確定）
    。雖公訴意旨指行使變造公文書之部分，被告亦與邱正雄為共同正犯，惟訊據邱
    正雄堅決否認涉有行使變造公文書犯行，辯稱該部分行為均由被告甲○○自行所
    為，其並不知情等語，經查，本件貸款事宜均由被告甲○○處理，業如前述，被
    告甲○○在原審審理中亦供稱其係自行變造上開汽車新領牌照登記書而持以行使
    ，被告邱正雄雖有共同詐欺之犯意，惟其提供汽車新領牌照登記書予被告甲○○
    ，不能逕為推論其即知悉被告甲○○將予以變造後持以行使而有共同行使變造公
    文書之犯意，此外亦查無其他確切證據足認邱正雄就行使變造公文書部分與被告
    甲○○有犯意聯絡及行為分擔，是公訴人此部份起訴意旨，即有未洽。又被告所
    犯上開二罪間，有方法目的之牽連關係，應從一重之行使變造公文書罪處斷。再
    查被告甲○○曾於八十五年間因傷害案件，經臺灣板橋地方法院判處有期徒刑六
    月，於八十六年四月三日易科罰金執行完畢，有其前科資料可考，其於有期徒刑
    執行完畢後五年以內，再犯本案有期徒刑以上之罪，為累犯，依法加重其刑。
三、原審予被告論罪科刑，固非無見，惟查被告等人向第一信託敦南分公司誆稱偽報
    之汽車排汽量為「一三七二ＣＣ」，原判決事實欄誤載為「一三七三ＣＣ」，又
    被告如何變造汽車新領牌照登記書及變造之時間在八十六年十二月三日至同月六
    日之間某時地，原判決未予認定，自有未合。又刑法第五十九條所謂犯罪之情狀
    可憫恕者，得酌量減輕其刑，係指犯罪另有其特殊之原因與環境，在客觀上足以
    引起一般同情，認為即予宣告法定最低刑期，猶嫌過重者，始有其適用；至於犯
    罪之動機、犯罪之手段或犯罪後之態度等情狀，僅可為法定刑內從輕科刑之標準
    ，不得據為酌量減輕之理由，本案被告為黃美英貸得較高之款項及為自己取得較
    高之佣金而犯罪，其純為個人私利，在客觀上並不足以引起一般之同情，原判決
    此部份竟依刑法第五十九條規定，減輕其刑為有期徒刑八月，亦有未當。被告上
    訴否認犯罪，雖無足取，惟原判決既有上開可議，仍屬無可維持，應由本院將被
    告甲○○部分撤銷改判。爰審酌被告犯罪之動機、目的、手段、所得金額非鉅，
    在本院否認犯罪等一切情狀，量處有期徒刑一年一月，以示懲儆。末按由被告上
    訴或為被告之利益上訴者，第二審法院不得諭知較重於原判決之刑，但因原審判
    決適用法條不當而撤銷之者，不在此限，刑事訴訟法第三百七十條定有明文，本
    案雖係被告上訴，但因原審判決適用刑法第五十九條不當而撤銷，故諭知較重於
    原判決之刑，附此敘明。
據上論斷，應依刑事訴訟法第三百六十九條第一項前段、第三百六十四條、第二百九
十九條第一項前段，刑法第二百十六條、第二百十一條、第三百三十九條第一項、第
二十八條、第五十五條、第四十七條，罰金罰鍰提高標準條例第一條前段，判決如主
文。
本案經檢察官劉斐玲到庭執行職務。
中      華      民      國    九十二    年      五      月     十四     日
                              臺灣高等法院刑事第十五庭
                                  審判長法  官  房  阿  生
                                        法  官  蔡  光  治
                                        法  官  雷  元  結
右正本證明與原本無異。
如不服本判決，應於收受送達後十日內向本院提出上訴書狀，其未敘述上訴之理由者
並得於提起上訴後十日內向本院補提理由書（均須按他造當事人之人數附繕本）。
                                        書記官  李  麗  花
中      華      民      國    九十二    年      五      月     十四     日
附錄：本判決論罪科刑法條全文
刑法第二百十六條
行使第二百十條至第二百十五條之文書者，依偽造、變造文書或登載不實事項或使登
載不實事項之規定處斷。
刑法第二百十一條
偽造、變造公文書，足以生損害於公眾或他人者，處一年以上七年以下有期徒刑。
刑法第三百三十九條第一項
意圖為自己或第三人不法之所有，以詐術使人將本人或第三人之物交付者，處五年以
下有期徒刑、拘役或科或併科一千元以下罰金。


司法院資訊處製作；財團法人民間司法改革基金會備份。
